臺灣桃園地方法院民事判決
110年度訴字第800號
原      告  吳善修    
訴訟代理人  袁曉君律師
原      告  詹珠妹    
被      告  姜智浩    
訴訟代理人  蕭萬龍律師
複代理人    鄭哲維律師
上列當事人間請求返還不當得利等事件，本院於民國110年9月2
日辯論終結，判決如下：
    主  文
一、被告應給付原告新臺幣333萬4,921元，及自民國110年5月6
    日起至清償日止，按週年利率5％計算之利息。
二、原告其餘之訴駁回。
三、訴訟費用由被告負擔76％，餘由原告負擔。
四、本判決原告勝訴部分，於原告以新臺幣111萬2,000元為被告
    供擔保後，得假執行。但若被告以新臺幣333萬4,921元為原
    告供擔保後，得免為假執行。
五、原告其餘假執行之聲請駁回。
      事實及理由
一、原告主張略以：
  ㈠緣原告吳善修與母親詹珠妹前於民國105年12月13日，以吳善
    修名下坐落中壢區中壢埔頂段992-3地號權利範圍1/2土地及
    同段15656建號權利範圍1/2建物（即門牌號碼：中壢區治平
    街8號，前開土地、建物下稱系爭房地），向第三人郭翰霖
    、王穎溱借款新臺幣（下同）460萬元，雙方簽立不動產借
    貸契約書（下稱系爭借款契約）約定吳善修應將系爭房地信
    託登記予第三人劉玟頡（原名劉銘棋），信託期間至107年1
    2月31日，若原告未依約還錢，劉玟頡則將信託之房地出售
    ，代原告清償債務，而清償後信託目的完成或信託期滿，信
    託關係消滅，剩餘信託財產之歸屬人應為原告吳善修（原證
    2）。嗣第三人郭翰霖、王穎溱將前開債權轉讓予被告姜智
    浩，而劉玟頡（原名劉銘棋）於107年12月間以1150萬元出
    售系爭房地予第三人林麗玲，然劉玟頡並未通知原告即擅自
    代原告清償7,630,593元，該筆清償金額依被告於鈞院另案1
    09年度重訴字第133號案件所提出之聲明書（本院卷第31頁
    ），記載其清償明細如下：
　　1.本金460萬元。
　  2.約定利息1,478,301元。
　  3.遲延利息776,329元。
  　4.違約金776,329元。
    惟查，被告依聲明書所載上開清償明細向劉玟頡收取之金額
    ，已超出原告應負擔之債務金額，被告溢收部分應已構成不
    當得利，詳述如後。
  ㈡借款本金部分：　　
　1.郭翰霖、王穎溱於簽立系爭借款契約後，僅於105年12月14
    日代原告給付235萬元予劉淑姬塗銷系爭房地之第三順位抵
    押權（本院卷35頁）。是本件借款之債權金額應僅有235萬
    元，非460萬元。
　2.就借款明細表所載「（預扣3個月）利息345,000元」、「手
    續費23萬元」、「代書費及規費29,553元」，並未實際支付
    予原告，另被告主張有於106年12月13日、16日交付現金20
    萬、30萬元借予原告，原告亦否認之，是本件借款金額，應
    扣除上開部分。
  3.據上，原告主張本件借款本金應為：3,495,447元。
　　460萬-345,000-230,000-50萬-2,9553＝3,495,447。
　㈢利息部分：786,474元
　1.以前述實際之借款本金3,495,447元，依雙方約定之月息2.5
    分計算，每月應付利息為87,386元(3,495,447×0.025＝87,38
    6)。是以，利息第一段自106年3月14日至106年11月14日共
　　計9個月，以每月利息87,386元計算，9個月之應付利息為78
    6,474元（87,386×9＝786,474）。
　2.原告曾委託第三人何合宏於106年11月帶錢要去清償，遭被
    告拒絕，因此就106年11月14日以後之利息（第二段利息）
　　，既係因被告受領清償遲延，其不得請求。
　3.原告自106年3月14日至106年11月14日已支付之利息為1,03
　　5,000元，是扣除原告已支付之利息後，被告不當得利248,5
    26元（1,035,000－786,474＝248,526）。
　㈣違約利息及違約金部分：不應計入
　1.被告辯稱借款清償日原為106年3月15日，後原出借人郭翰霖
    、王穎溱同意延期清償，並主張以107年3月7日催告原告於
    五日內還款，因此主張清償日應在107年3月13日云云。惟被
    告既已承認郭翰霖、王穎溱同意延期清償，且未約定應清償
    時間，足見該筆借款已轉為未定期限之債務。
　2.依被證六107.3.7存證信函內容，足見債權人郭翰霖、姜智
    浩僅要求原告5日內出面協商，並未定1個月以上期限催告原
    告返還債務，則依民法第478條後段及最高法院99年度第7次
    民事庭會議，債權人既未定1個月以上期限催告返還，而借
    用人即原告須俟該期限屆滿始負遲延責任，是本件原告根本
    尚未開始負遲延責任，被告自不得依系爭借款契約第6條約
    定對原告請求年利率20％之違約金及遲延利息。
　3.退萬步言，依民法第250、252條、第233條第1項等規定，上
    開違約利息及違約金實際上均屬違約金之性質，鈞院自得依
    法酌減。本件被告向原告除請求原約定每月2分半之利息（
    換算年利為30％）外，若加上年利率20％之違約金及年利率20
    ％之遲延利息，合計年利率高達70％，應已構成刑法重利罪，
    懇請鈞院酌減之。
  ㈤據上，原告主張應清償之金額為本金3,495,447元、利息溢收
    248,526元，共計應清償之金額為3,246,921元（3,495,447－
    248,526＝3,246,921），本件被告向信託人收取之債權金額
    為7,630,593元，是本件被告共計溢領4,383,672元(7,630,5
    93-3,246,921＝4,383,672)，爰依民法第179條不當得利規定
    請求被告返還溢收之金額。
　㈥聲明：1.被告應給付原告4,383,672元，及自起訴狀繕本送達
    翌日起至清償日止按年息5％計算之利息。2.願供擔保請准宣
    告假執行。
二、被告答辯略以：
　㈠原告2人前於105年12月13日向訴外人郭翰霖、王穎溱共同借
    貸460萬元，約定每月還款（利息每月2.5％）及約定遲延利
    息及違約金按年利率20％計算，原告吳善修並將其所有之系
    爭房地信託登記予訴外人劉玟頡；原告吳善修同時以系爭房
    地設定最高限額抵押權700萬元予訴外人郭翰霖、王穎溱。
    嗣王穎溱（106年4月13日）、郭翰霖（107年11月22日）將
    上開對原告2人之債權分別讓與被告。
  ㈡王穎溱、郭翰霖確有給付原告2人借款本金460萬元，此有原
    告2人簽收之系爭借款明細表可證。依該借款明細表所示借
    款金額為460萬元，其中代償前順位抵押權之金額為235萬元
    ；給付3個月利息共計34萬5000元（每月利息2.5%即11萬500
    0元）；手續費23萬元（一般民間借貸之仲介所收取之仲介
    費，約定由原告負擔並自借款中直接代付）；現金20萬元（
    106.12.13交付）、現金30萬元（106.12.16日交付）、匯款
    25萬元（106.12.19日匯款）；代書費及規費29,553元（約
    定由原告負擔，並自借款中代付），支出總金額為370萬455
    3元，剩餘89萬5447元（106.12.20日匯給原告），借款明細
    表並經原告2人親自簽收，是原告確已收受該表所列各該借
    款。至原告詹珠妹空言辯稱其銀行存摺在被告身上，其不知
    何時有收到匯款一節，並無任何舉證，被告除否認外，亦認
    與本案無關。
　㈢再者，本件借款460萬元約定之利息為月息2.5％，原告2人並
    應於收受借款之日（105年12月20日）起每月還息11萬5000
    元，而借款清償日期原係約定106年3月15日，後王穎溱、郭
    翰霖同意讓原告延期，惟原告自106年11月後（即106年12月
    起）即未再依約償還利息（原告亦自承僅繳息至106年11月
    ），故郭翰霖及被告始於107年3月7日以被證6存證信函催告
    原告於函到5日內還款，是本件借款460萬元之清償日期係10
    7年3月13日（原告不爭執係於107年3月8日收受存證信函）
    。又信託人劉玟頡於107.12.11以1150萬元出售系爭房地予
    訴外人林麗玲，並於107.12.11日簽立不動產買賣契約書（
    被證7），買賣價金係於108年1月9日方給付完畢，而被告係
    於108年1月14日受償。雖原告主張被告與郭翰霖未定一個月
    以上之期限催告還款，其尚未負遲延責任等語，惟被告與郭
    翰霖催告原告2人於函到5日內提出具體解決方案，否則將於
    屆至日後聲請強制執行（被證6），自有催告還款之意
　　。縱認被告及郭翰霖未定1個月以上之相當期限，原告2人於
    受催告後之1個月即負有返還義務，並需負遲延責任。原告
    主張清償期尚未屆至，無須負返還及遲延責任，實無足取。
  ㈣訴外人劉玟頡於108年1月14日清償被告之金額，據原證4之聲
    明書記載受償金額如下：借款本金460萬元加計約定利息147
    萬8301元（計算期間：106年12日20日至108年1月14日）、
    遲延利息77萬6329元（計算期間：107年3日13日至108年1月
    14日）及違約金77萬6329元（計算期間：同遲延利息
　　），共計763萬959元【460萬+147萬8301+77萬6329+77萬632
    9＝763萬959】。而本件原告主張王穎溱、郭翰霖僅交付借款
    本金235萬元並無理由，已如前述，是原告並無溢付利息，
    被告就利息部分並無不當得利。又按民法第205條固限
　　制最高利率為年息20％，惟違反時其約定並非無效，而是債
　　權人對超過部分之利息無請求權，因此如債務人任意給付，
    則債權人之受領，為有法律上之原因，不成立不當得利（最
　　高法院29年上字第1306號、33年上字第764號判例）。是原
    告就108年1月14前依約給付月息2.5%之利息，債權人即被告
    之受領具法律上原因，原告不得主張不當得利而請求返還。
　㈤另本件借款之清償日期係107年3月13日，並非未約定清償日
    期，依民法第229條第2、3項規定，被告依約本得請求自107
    年3月13日起至清償日止即108年1月14日按年利率20%計算之
    遲延利息及違約金，是被告自劉玟頡受償上開遲延利息及違
    約金亦非不當得利，且已受償之違約金亦無酌減之問題。
　㈥原告主張曾委託何合宏於106年11月向被告清償，被告拒絕，
    故第二段利息不能收取等語，然被告完全不認識何合宏，亦
    否認上情，且依常理如原告欲清償債務，被告豈有不接受之
    理，縱使被告拒絕，原告亦得以提存或其他方式清償，是足
    證原告此項主張顯屬無稽。
　㈦據上，原告之訴為無理由，爰聲明：1.原告之訴及假執行之
    聲請駁回。2.如受不利判決，願供擔保免為假執行。
三、原告主張：原告2人前於105.12.13簽立系爭借款契約向郭翰
    霖、王穎溱借款（契約記載借款金額460萬元），並依其等
    要求將吳善修所有之系爭房地信託登記予劉玟頡（原名劉銘
    棋），嗣郭翰霖、王穎溱將其等對原告之上開債權轉讓予被
    告，而劉玟頡於107年12月11日以1150萬元出售系爭房地予
    第三人林麗玲，其後被告出具聲明書表示自劉玟頡處受領共
    計7,630,959元（含：借款本金460萬元+約定利息1,478,301
    元+遲延利息776,329元+違約金776,329元）等情，業據原告
    提出系爭借款契約書、信託契約書、抵押權移轉契約書、被
    告出具之聲明書等各1份在卷為憑（本院卷第9-31頁），並
    為被告所不爭執，足信屬實。
四、原告另主張：借款契約書記載借款金額為460萬元，然實際
    上並未如數交付，借款本金應僅為3,495,447元，另被告自
    行計算之利息、遲延利息與違約金亦均有錯誤，是被告向信
    託人溢領4,383,672元，屬不當得利，應返還予原告等節，
    則為被告否認，並以前詞置辯。茲就兩造上開爭執事項，說
    明本院之判斷如下：
　㈠原告當初之借款本金為何？
　1.按消費借貸為要物契約，因金錢或其他代替物之交付而生效
    力，故利息先扣之消費借貸，其貸與之本金額應以利息預扣
    後實際交付借用人之金額為準，該預扣利息部分，既未實際
    交付借用人，自不成立金錢借貸。如當事人間就是否已實際
    交付之事實有爭執，應由主張已為交付之貸與人負舉證責任
    （參最高法院88年度台上字第1346號、87年度台上字第1682
    號判決意旨）。亦即，倘借款時貸與人以預扣利息為由而實
    際交付較約定借款數額為低之金錢時，自僅能以實際交付之
　　金錢數額認定為雙方消費借貸關係之本金數額。
　2.依原告2人於105.12.13與訴外人郭翰霖、王穎溱所簽立之不
    動產借貸契約書（兩造均不爭執形式真正，見本院卷11頁）
　　，記載借款總金額合計為460萬元，再依本院卷125頁所附該
    460萬元之借款明細表（於借款同日105.12.20製作，及由原
    告2人於同日簽名其上，下爭系爭借款明細表），顯示此460
    萬元中包含「利息：345,000元（計算式：460萬*2.5％＝115,
    000。115,000*3個月＝345,000）」。則由上開借款明細可知
    ，系爭借貸契約所載之借款460萬元中，實際上已先預扣「
    利息345,000元」而未實際借出或交付上開金額予借款人即
    原告。而被告亦不爭執利息是預扣之情（本院卷184頁之110
    .9.4筆錄），是核諸前開說明，關於系爭消費借貸之借款金
    額，原告主張應扣除上開345,000元一節，應屬有據。
　3.另關於系爭借款明細表上之「預借現金」20萬、30萬元部分
    （備註欄分別記載「105.12.13現金」、「105.12.16現金」
    ），原告否認有收到上開兩筆現金，被告對此陳稱：係於上
    開日期分別以現金方式交付，無其他交付證明，然原告2人
    已簽名於系爭借款明細表上，足證已收受款項等語。經查，
    系爭借款明細表上雖有原告2人之簽名，惟其2人係簽名於該
    紙明細表最下方「客戶簽收欄」，未針對上開二筆預借現金
    部分表明簽收之意，參酌前述「預扣利息」部分雖實際未交
    付然原告亦為簽名，是本院認為尚無從以「原告2人簽名於
    系爭借款明細表上」即認定原告有收受前述合計50萬元之預
    借現金，此外，被告復未提出其他佐證，是本院認為原告以
    未收受款項而主張應扣除上開50萬元一節，亦應可採。
　4.關於系爭借款明細表之「手續費23萬元」，原告否認有借貸
    或收到此筆款項，被告對此辯稱：手續費是指原告本來向被
    告介紹中人的介紹費，此部分金額不是被告收取，是支付給
    當時的仲介等語（見本院卷184、205頁筆錄），然原告已否
    認當初借款時有仲介之情（本院卷第205頁筆錄），參以系
    爭借款明細表第7項記載「代書費與規費：29,553元」，原
    告對此筆費用列入借款金額未予爭執，是足認關於辦理不動
    產設定或移轉之相關費用，已由原告依系爭借貸契約負擔，
    至關於上述之「手續費23萬元」，被告既未舉證證明雙方就
    此部分有借款之意思表示合致，亦未證明有交付此部分款項
    ，從而，原告主張系爭借款金額應扣除此筆「手續費23萬元
    」，應屬有據。
　5.此外，系爭借款明細表之「代書費及規費29,553元」，業據
    被告提出代辦費用明細表1紙為憑（本院卷第129頁），原告
    於本院審理中亦表示對此筆款項已不爭執（本院卷第205頁
    筆錄），是此筆應列入借款金額，並無爭議。
　6.據上，本件原告之借款本金，應為3,525,000元（460萬-345
    ,000-230,000-50萬＝3,525,000）。
　㈡關於利息部分：
　1.按依債務本旨，向債權人或其他有受領權人為清償，經其受
    領者，債之關係消滅。民法第309條第1項定有明文。又清償
    人所提出之給付，應先抵充費用，次充利息，次充原本。同
    法第323條前段亦有明文。再按，約定利率，超過週年20％者
    ，債權人對於超過部分之利息，無請求權，110年1月20日修
    正前民法第205條定有明文（修正後之現行條文為：約定利
    率，超過週年16％者，超過部分之約定，無效）。又按所謂
    應先抵充之利息，係僅指未超過法定利率限制之利息而言，
    至超過法定利率限制之利息，民法第205條既規定債權人無
    請求權，自難謂包含在內，亦不得執該規定，謂債務人就其
    約定超過法定利率限制之利息，已為任意給付（參最高法院
    108年度台上字第585號民事判決）。
　2.承前所述，本件借款本金應為「3,525,000元」，則按此本
    金若依兩造所約定之利息（月息2.5％）計算，則每月應繳之
    利息為88,125元（3,525,000*2.5％＝88,125）。惟如前所述
    ，依修正前民法第205條規定，債權人對於超過週年20％部分
    之利息，無請求權，從而，原告主張本件借款應依週年利率
    20％計算利息一節，並非全然無據。然再依兩造所述，原告
    於借款之初即已開立每張面額11萬5千元之支票共9張予債權
    人，並均已兌現，是原告就系爭借款已自行支付之利息共計
    103萬5千元（460萬*2.5％＝115,000，115,000*9＝103萬5千）
    ，就此部分金額，固可認定債務人已為任意給付，惟依前所
    述，本件借款本金僅為「3,525,000元」，應以此本金數額
    依「約定月息2.5％」計算後先行抵充利息，待原告所任意給
    付之「103萬5千元」用以抵充至某日為止之利息完畢後，自
    此往後期間之利息，原告既已表明拒絕給付，即應回歸按照
    法定利率限制之利息即年息20％計算，始屬適法。至被告雖
    稱：其聲明書所記載之利息均屬原告任意給付，不得請求返
    還等語，惟查，被告聲明書所載之利息乃其自行書寫及計算
    ，並非原告出於己意而自行繳納，是被告上開所辯容有誤會
    ，尚難憑採。
　3.據上，原告已支付之利息金額「103萬5千元」，以本金3,52
    5,000元依「約定月息2.5％（換算即為年息30％）」計息抵充
    ，可抵充自105年12月20日起至106年12月11日之利息（計算
    式如附表一），則原告尚應給付者，為自106年12月12日起
    至108年1月14日（原告對108.1.14為被告實際受償日一情並
    未爭執）止，按法定利率限制即年息20％計算之利息，其金
    額經計算應為770,671元（計算式如附表二）。
　4.至原告主張：其曾委託第三人何合宏於106年11月帶錢要去
    清償，遭被告拒絕，因此就106年11月14日以後之利息係既
    被告受領遲延，不得請求等節，及被告所稱：本件利息應全
    部依原約定利率計息一節，經核均屬無據，本院不予憑採。
　㈢關於遲延利息及違約金部分：
　1.關於系爭借款之清償期限，經查，兩造對於：雙方原係約定
    於106.3.15清償，但債權人有同意原告延期清償，後來郭翰
    霖與被告在107.3.7寄發被證六存證信函催告原告2人略稱「
    希於函達5日內即提出具體解決方案，否則本人於屆至日後
    將就上開標的物（指系爭房地）聲請法院強制執行」（本院
    卷第133頁被證6），而原告於107.3.8收受上開信函等情，
    均不爭執，是足認系爭借款契約之清償期因債權人同意而延
    期。至原告固主張被證六存證信函並無催告還款之意，然觀
    諸上開存證信函全文意旨，應認債權人已有催告借款人即原
    告清償款項之意，是按諸民法第478條「借用人應於約定期
    限內，返還與借用物種類、品質、數量相同之物，未定返還
    期限者，借用人得隨時返還，貸與人亦得定一個月以上之相
    當期限，催告返還」之規定，本院認為債權人前揭催告雖未
    定1個月以上之期限，然核諸條文規定及其立法意旨，認應
    以原告收受上開催告信函後1個月視為催告期滿，則原告既
    於107.3.8收受上開催告信函，應自107.4.8起負清償遲延之
    責。
　2.按「（第1項）當事人得約定債務人於債務不履行時，應支
    付違約金。（第2項）違約金，除當事人另有訂定外，視為
    因不履行而生損害之賠償總額。其約定如債務人不於適當時
    期或不依適當方法履行債務時，即須支付違約金者，債權人
    除得請求履行債務外，違約金視為因不於適當時期或不依適
    當方法履行債務所生損害之賠償總額。」「約定之違約金額
    過高者，法院得減至相當之數額。」民法第250、252條定有
    明文。「至於（違約金）是否相當，即須依一般客觀事實，
    社會經濟狀況及當事人所受損害情形，以為斟酌之標準。且
    約定之違約金過高者，除出於債務人之自由意思，已任意給
    付，可認為債務人自願依約履行，不容其請求返還外，法院
    仍得依前開規定，核減至相當之數額。」（參最高法院49年
    台上字第807號判決）。
　3.觀諸系爭借款契約第6條約定：「乙方（即原告）如未於約
    定期限屆至履約時，甲方（即郭翰霖、王穎溱）即得主張至
    清償日止按年利率20％之違約金及遲延利息」（本院卷第13
    頁），依其內容及參照相關法規，本院認為前揭所指「違約
    金及遲延利息」，實際上均屬「違約金」性質，以本件系爭
    借款契約所約定之借款金額、利率（原約定之利率月息2.5％
    ，已相當於年息30％，實屬極重之利），及於借款之初原告
    已提供系爭房地同時設定信託登記與抵押權登記作為擔保等
    情，本院認為依上開約定所計算之違約金核屬過高，爰認應
    予酌減至1元為適當。
　4.又如前所述，被告聲明書所載之遲延利息與違約金，並非原
    告出於己意而自行繳納，乃係被告所自行計算，是被告辯稱
    原告依約以給付之違約金不得酌減一節，容有誤會，併予敘
    明。　
　㈣據上，本件原告就系爭借款應清償之借款本金、利息及遲延
    利息、違約金等，合計應為4,295,672元（本金352萬5千元+
    利息77萬0671元+違約金1元＝4,295,672元）。則被告自陳就
    系爭借款而自劉玟頡處受領共計7,630,959元（依聲明書所
    載，含：借款本金460萬元+約定利息1,478,301元+遲延利息
    776,329元+違約金776,329元），核已超出被告應受領之金
    額，且其受領已無法律上之原因，從而，原告主張被告受有
    不當得利而請求被告返還溢領之金額3,334,921元（7,630,9
    59元－4,295,672元＝3,334,921元），應屬有據。
五、綜上所述，原告依不當得利之法律關係，請求被告給付原告
    3,334,921元，及自起訴狀繕本送達翌日即110年5月6日（送
    達證書見本院卷第51頁）起至清償日止，按週年利率5％計算
    之法定遲延利息，為有理由，應予准許。至逾此部分之請求
    ，則屬無據，應予駁回。
六、末以，關於原告勝訴部分，兩造分別陳明願供擔保聲請假執
    行或免為假執行，經核要無不合，爰分別酌定相當之金額准
    許之；至原告敗訴部分，其假執行之聲請，因訴之駁回致失
    所附麗，應併予駁回。
七、本件事證已臻明確，兩造其餘陳述及證據經核與判決結果不
    生影響，爰不另逐一論述。
八、訴訟費用負擔之依據：依民事訴訟法第79條。
中　　華　　民　　國　　111 　年　  10　  月　　31　  日
                          民事第二庭  法　官　周玉羣
以上正本係照原本作成
如對本判決上訴，須於判決送達後20日內向本院提出上訴狀。如
委任律師提起上訴者，應一併繳納上訴審裁判費。
中　　華　　民　　國　　111 　年　　10　　月　　31　　日
                                      書記官　蕭尹吟